【裁判字號】    95,易,252
【裁判日期】    950623
【裁判案由】    侵占
【裁判全文】
臺灣臺南地方法院刑事判決               95年度易字第252號
公  訴  人  臺灣臺南地方法院檢察署檢察官
被      告  丙○○
上列被告因侵占案件，經檢察官提起公訴 （95年度偵字第829號
），本院判決如下：
    主  文
丙○○無罪。
    理  由
一、公訴意旨略以：丙○○於民國（下同）九十二年間，前往台
    南市安南區「鏵統五金有限公司」（下簡稱）向該公司之總
    經理甲○○邀約，請求鏵統公司製造模特兒衣架及玻璃櫥櫃
    用之新力架等產品，並委託丙○○代為銷售，鏵統公司遂依
    丙○○所請，製造上開產品並交由丙○○銷售，惟雙方約定
    丙○○必須以鏵統公司所訂之銷貨價格販賣，並將向客戶收
    取之貨款繳回公司；詎丙○○竟意圖為自己不法所有，連續
    自九十三年二月二十五日起至同年十月間止，將自己向客戶
    所收取應繳回鏵統公司之貨款新台幣（下同）六十萬四千九
    百七十元，以易持有為所有之意思予以侵占入己花用殆盡，
    認被告涉犯刑法第三百三十六條第二項之業務侵占罪嫌等情
    。
二、按犯罪事實應依證據認定之，無證據不得認定犯罪事實；又
    不能證明被告犯罪者，應諭知無罪之判決，刑事訴訟法第一
    百五十四條第二項、第三百零一條第一項分別定有明文；且
    認定不利於被告之事實，須依積極證據，苟積極證據不足為
    不利於被告事實之認定時，即應為有利於被告之認定，更不
    必有何有利之證據，亦有最高法院三十年上字第八一六號判
    例可資參照；並認定犯罪事實所憑之證據，雖不以直接證據
    為限，間接證據亦包括在內；然而無論直接或間接證據，其
    為訴訟上之證明，須於通常一般之人均不致有所懷疑，而得
    確信其為真實之程度者，始得據為有罪之認定，倘其證明尚
    未達到此一程度，而有合理之懷疑存在時，基於無罪推定之
    原則，即應為無罪之判決（最高法院七十六年度台上字第四
    九七六號判例參照）。
三、次按刑法第三百三十六條第二項之業務侵占罪，係以意圖為
    自己或第三人不法之所有，而侵占業務上所持有之他人物，
    資為構成要件。所謂「持有」他人之物而實行「不法領得之
    意」，自必須所侵占之物，於不法領得之前，即已在其實力
    支配之下，且以被侵占之物【先有法律或契約上之原因在其
    持有中】為限，持有人竟變易其原來之「持有意思」而為「
    不法所有意思」，始能成立侵占罪，若僅將持有物延不交還
    或有其他原因致一時未能交還，既缺乏主觀要件，自不能成
    立侵占罪（最高法院二十年上字第一五七三號、五十一年台
    上字第一九0號、五十二年台上字第一四一八號、六十八年
    台上字第三一四六號判例闡釋甚明）。是侵占罪以先合法持
    有他人之物，再以不法所有意思領得其物為構成要件。若原
    先即係其合法所有之物，即無再予不法所有之可言。因此，
    行為人為何擁有該物？其擁有係民法上之所有權或僅係持有
    狀態，自應先予認定。
四、本件公訴人認被告涉觸犯刑法第三百三十六條第二項之業務
    侵占罪嫌，無非以：１、被告丙○○於偵查中之部分自白。
    ２、告訴代理人甲○○於偵查中之指訴。３、鏵統公司之客
    戶別應收帳款明細表。４、鏵統公司之銷貨單。資為其主要
    根據。
五、訊據被告丙○○固坦承當時積欠六十萬四千九百七十元之債
    務，惟堅決否認上開侵占犯行，辯稱：「我以自己的名義出
    貨，我的下游廠商是向我訂貨，但九十三年我沒有做以後，
    下游客戶就向公司直接訂貨，公司還是會算利潤給我，我不
    是侵占，是因為貨款沒有全部收回來，陸陸續續收回來後，
    我有繳回公司，鏵統公司只負責生產，他們出貨，我來賣，
    他們是工廠，我是銷售的店，客戶是我的，我負責銷售貨品
    ，他們沒有關係，我不像一般公司是每月付款，我入多少就
    付多少給公司，帳單公司一樣每個月會寄給我」等情。
六、經查：
（一）本件被告確實積欠鏵統公司上開六十萬四千九百七十元之
      貨款債務，為當事人所不爭執之事項，有客戶別應收帳款
      明細表及銷貨單附卷可稽，並經證人即鏵統公司會計乙○
      ○於本院結證屬實，可以確認無誤。而被告於九十二年間
      ，邀約鏵統公司製造上開衣架、新力價等貨物，由被告銷
      售，雙方言明底價由鏵統公司定之，被告須以以底價之價
      格繳回公司鏵統公司，超出底價部份才是被告銷售所得，
      被告沒有底薪，只有利潤也無健保或勞保等情，亦為當事
      人所不爭執，並經證人即鏵統公司會計乙○○、經理甲○
      ○於本院結證在卷，是問題在於：被告是否鏵統公司之銷
      售業務人員？被告與鏵統公司間之「製造及銷售契約」之
      真意為何？究竟是被告為鏵統公司代理銷售貨物，或是鏵
      統公司為被告生產製造貨物？亦即，被告是代銷鏵統公司
      之貨物，為該公司代收貨款，抑或是被告向鏵統公司購買
      貨物，自行銷售後，再支付鏵統公司貨款？若係前者，則
      被告係為鏵統公司收受貨款而持有之，即有侵占與否的問
      題；反之，若係後者，則被告係為自己取得貨款，既是貨
      款之所有權人，當無侵占問題，而只有債務不履行問題。
（二）解釋意思表示，應探求當事人之「真意」，不得拘泥於所
      用之「辭句」，民法第九十八條定有明文。又當事人之真
      意何在，應以過去事實及其他一切證據資料為斷定之標準
      ，不能拘泥文字致失真意（最高法院三十九年台上字第一
      0 五三號判例闡釋甚明）。
（三）本件被告並未領取鏵統公司之底薪，亦無健保或勞保，只
      有依銷售之貨物數量及金額，賺取利潤等情，前已述及，
      參酌被告係由友人介紹予鏵統公司經理甲○○認識，被告
      取得市場中衣架、新力架，叫甲○○去開模製造，再由被
      告負責銷售等情，業具證人甲○○於本院結證無誤，此與
      一般公司領取底薪及業績獎金之銷售業務人員，大不相同
      ，顯然被告並非鏵統公司之銷售業務人員。被告既非鏵統
      公司之職員，究竟是該公司之代理商或經銷商性質？自應
      以被告與鏵統公司所定之契約內容為準。然雙方雖有約定
      契約，但並未簽定書面契約書，已據被告供述及證人甲○
      ○證述無誤，然鏵統公司負責製造上開貨物，被告負責銷
      售之，所銷售之貨物價格中，底價部份歸鏵統公司，超過
      底價部份始歸被告，被告在市場上之銷售價格，公司不知
      道也不管，即使客戶自己向鏵統公司購買，其超過底價部
      份亦應歸被告，因為是被告提供開發產品，也是他開發客
      戶，當時新力架等並無經銷商或業務員在販賣，全是被告
      在賣而已，被告之交易條件與一般經銷商不同，被告比較
      特別，一般客戶每個月都要清帳一次，我們給被告底價低
      ，要求他要趕快把底價收進來，被告交客票或本人票都可
      以，不可以退貨，除非是瑕疵品，被告銷售貨物，收不到
      貨款時，由被告負擔風險等情，已經證人甲○○於本院具
      結證述屬實，被告亦不爭執，由此可見，鏵統公司只負責
      製造貨物，雖負擔製造之成本，但被告同意以一定之底價
      支付，保障鏵統公司之利潤，減輕鏵統公司之成本風險。
      就被告必須支付鏵統公司一定之底價而言，雖形似被告代
      理鏵統公司銷售貨物，為鏵統公司收受底價之貨款。但是
      ，被告全權負責銷售貨物，客戶均是由被告所開發，鏵統
      公司並不介入被告之銷售業務，只要求取得已銷售貨物之
      底價，甚至有客戶自行向該公司購買該貨物時，鏵統公司
      亦須給付被告超過底價之貨款，加以上開衣架及新力架並
      非鏵統公司自己原產製的貨物，而係被告所要求開發產製
      者，前已述及，顯然被告與鏵統公司所約訂契約之真意，
      係各自負擔成本利潤及銷售利益之風險，被告與鏵統公司
      間對於銷售之價格及分成有所約定，但是鏵統公司並不直
      接面對購買貨物之客戶，鏵統公司只針對被告要求保障其
      底價之成本及利潤，係被告對生產之鏵統公司有所「保障
      」，只要被告之銷售業務有所開發，鏵統公司必有一定之
      利潤，不必遷就市場上價格起伏之風險，當然，若被告之
      銷售業務不佳，鏵統公司之生產成本，還是有無法回收之
      風險存在。因此，被告與鏵統公司兩者既是相互保障生產
      及銷售，也是分別負擔市場價格之風險，被告對於已銷售
      貨物之款項，自行負擔貨款風險，係為自己之計算售貨，
      絕非只是鏵統公司之代理銷售商而已，與其說是被告為鏵
      統公司銷售上開貨物，毋寧謂鏵統公司為被告生產前揭貨
      物，是被告既是為自己之計算及利益銷售貨物，只是與鏵
      統公司約定一定之底價，保障鏵統公司之成本利潤，此法
      律上之契約權利義務關係，僅存在於被告與鏵統公司之間
      ，不存在於鏵統公司與購買客戶之間，始能合理妥當的解
      釋其契約之真意。從而，所謂被告負責銷售業務，是指被
      告以買方立場取得鏵統公司之貨物，風險自負，只是必須
      支付鏵統公司該銷售貨物之底價，其真意應是變形之買賣
      契約，即被告買入貨品後，於銷售後才支付價金，且被告
      應支付鏵統公司之價金固定（即底價），被告只賺取底價
      以外之利潤，鏵統公司對底價以外之事項，如市場售價、
      銷售數量及客戶開發等，毫不在意，全部由被告處理計算
      ，是鏵統公司只在意其底價之收入，應屬買賣價金之債權
      債務關係，只因貨物生產及銷售分離，雙方另有約定各自
      保障，其基本之民事法律關係應係買賣契約。。
（四）被告既是買入後，為自己銷售上開貨物，其所收貨款係自
      己所有，並非為被告所持有，自無所謂嗣後不法領得之侵
      占可言，是被告與告訴人鏵統公司上開製造及銷售契約之
      訂定及履約過程，尚難認有何業務侵占之犯行。被告縱未
      能清償告訴人底價之債務，揆之上開意旨，僅係被告民事
      上債務之不履行，尚不足為被告有何業務侵占犯行之認定
      。
七、綜上所述，公訴人所舉之證據，不足積極證明被告有何業務
    侵占情形，且無從證明被告主觀上有不法所有意圖，復查無
    其他積極證據足認被告有何侵占犯行，公訴人所指被告之犯
    業務侵占罪，並不存在，揆諸前開法律規定及判例意旨，既
    不能證明被告犯罪，爰依法為無罪之諭知。
據上論斷，應依刑事訴訟法第三百零一條第一項，判決如主文。
中    華    民    國    95    年    6     月    23    日
              刑事第四庭審判長法  官  宋  明  中
                              法  官  陳  欽  賢
                              法  官  朱  中  和
以上正本證明與原本無異。
檢察官如不服本判決，應於收受送達後10日內向本院提出上訴書
。
被告不得上訴。
                              書記官  楊  宗  哲
中    華    民    國    95    年    6     月    26    日


司法院資訊處製作；財團法人民間司法改革基金會備份。
